【裁判字號】    90,訴,2129
【裁判日期】    901019
【裁判案由】    盜匪
【裁判全文】
臺灣高雄地方法院刑事判決                          九十年度訴字第二一二九號
    公  訴  人  臺灣高雄地方法院檢察署檢察官
    被      告  甲○○
    選任辯護人  王叡齡
                鍾夢賢
右列被告因盜匪案件，經檢察官提起公訴（九十年度偵字第一五六二八號），本院判
決如左：
    主  文
甲○○連續意圖為自己不法所有，以強暴致使不能抗拒而使人交付財物，處有期徒刑
柒年貳月。褫奪公權年。
菜刀壹把、口罩壹個，均沒收之。
    事  實
一、甲○○意圖為自己不法之所有，並基於概括之犯意，連續於如附表所示之時間、
    地點，載口罩並持其所有之菜刀一把，以如附表所示之犯罪方法，強劫各該被害
    人如附表所示之財物。嗣於民國九十年八月二十日晚上九時許，為警循線查獲，
    並扣得上開供犯罪所用之菜刀的把、口罩一個，進而查悉上情。
二、案經高雄縣警察局林園分局移送臺灣高雄地方法院檢察署檢察官偵查起訴。
    理  由
一、右揭事實，迭據被告甲○○於警訊及偵審中坦承不諱，核與被害人丙○○、丁○○、乙○○指述之情節相符，並有被告所有供犯罪所用之口罩一個、菜刀一把扣
    案可資佐證，而被告行劫時所持用之菜刀，係以金屬材質製作，如以之用為攻擊
    人體，實具有相當之危險性，而按強盜罪之強暴、脅迫，祇須抑壓被害人之抗拒
    或使被害人身體上、精神上，處於不能抗拒之狀態為已足，其暴力縱未與被害人
    身體接觸，仍不能不謂有強暴、脅迫行為（最高法院二十二年上字第三一七號判
    例參照），本件被告於如附表所示之時、地，持該菜刀、罩口罩，立於被害人丙○○、丁○○面前，喝令各該被害人丙○○、丁○○交付財物，客觀上已足使被
    害人精神上，處於不能抗拒之狀態，而其持上開菜刀抵住被害人乙○○胸前，喝
    令被害人交付財物，客觀上更足以壓抑該被害人之抗拒，自已達使人不能抗拒之
    程度無疑，至被告雖因被害人丁○○、乙○○之抗拒，以致未得逞，惟該二被害
    人係利用被告開啟收銀機不注意之際，乘機反抗，並非一開始即未達不能抗拒之
    程度。綜上，本件事證明確，被告犯行洵堪認定。
二、至辯護人為被告辯稱懲治盜匪條例為限時法，於三十四年四月七日施行一年期滿
    未予合法延長，而自翌日起失效，其失效後，並未再經法定正當程序立法，自非
    為有效法律，自無法認定公訴人起訴被告觸犯懲治盜匪條例第五條第一項第一款
    之盜匪罪之法條有效，起訴法條應予變更為刑法第三百三十條第一項之強盜罪責
    云云。惟按強盜罪之論處，應依法規競合之例優先適用懲治盜匪條例處斷，而懲
    治盜匪條例係立法院三讀通過後，於民國四十六年六月五日咨請總統修正公布刪
    除第八、十條條文，原第九條改為第八條、第十一條改為第九條條文，嗣立法院
    再度修正，於民國八十八年四月二十一日總統（八八）華總一義字第八八○○○
    八四○一○號令修正公布第二條條文，故在形式上，懲治盜匪條例係立法院通過
    ，總統公布之法律，為有效之法律，且其法律形式與民國三十三年四月八日國民
    政府所公布施行之懲治盜匪條例已有不同；再者，依大法官釋字第三九二號解釋
    ：「法律案經立法院移送總統公布者，曾否踐行其議事應遵循之程序，除明顯牴
    觸憲法者外，乃其內部事項，屬於議會依自律原則應自行認定之範圍，並非釋憲
    機關審查之對象。是以總統依憲法第七十二條規定，因立法院移送而公布之法律
    ，縱有與其議事規範不符之情形，然在形式上既已存在，仍應依中央法規標準法
    第十三條之規定，發生效力。法律案之立法程序有不待調查事實即可認定為牴觸
    憲法，亦即有違反法律成立基本規定之明顯重大瑕疵者，則釋憲機關仍得宣告其
    為無效。惟其瑕疵是否已達足以影響法律成立之重大程度，如尚有爭議，並有待
    調查者，即非明顯，依現行體制，釋憲機關對於此種事實之調查受有限制，仍應
    依議會自律原則，謀求解決」，依該解釋所示；(1)法律是否有效，原則上由形式
    上觀察，形式上係立法院通過並經總統公布即是有效之法律；(2)立法院制定法律
    ，如明顯牴觸憲法時，釋憲機關仍得解釋其效力，但其瑕疵是否達到足以影響法
    律成立之重大程度，如尚有爭議，並有待調查者，即非明顯；(3)在法律具備形式
    要件後，縱該法律有違反法律成立要件之瑕疵存在，普通法院法官並無宣告法律
    無效之權力，仍應由大法官通過釋憲程序為之，故懲治盜匪條例既已經立法院修
    正通過，並經總統公布，在形式上即為有效之法律，縱其立法程序有所失當而存
    在瑕疵，但此非普通法院法官得行使違憲審查權宣告無效之範圍，是以本院仍認
    該部分犯罪應適用懲治盜匪條例論處，辯護人所辯，尚非可採。
三、核被告所為，係犯懲治盜匪條例第五條第一項第一款之盜匪既遂罪、及同條第二
    項、第一項第一款之盜匪未遂罪。被告前後三次盜匪行為，時間緊接，犯罪構成
    要件相同，顯係基於概括犯意為之，為連續犯，依刑法第五十六條之規定，以盜
    匪既遂罪論，惟因無期徒刑不得加重，僅就有期徒刑部分加重其刑。審酌被告正
    值青年，竟不知奮發上進，循正當途徑獲致財物，反先後三次持刀行搶，對商店
    營業之安全造成巨大威脅，嚴重危及社會治安，惟念其並無犯罪前科，有臺灣高
    等法院被告全國前案紀錄表及臺灣高雄地方法院檢察署刑案資料查註紀錄表各一
    件附卷可稽，素行尚佳，又甫滿十八歲，思慮未周，且後二次並未得逞，所得不
    多，又未傷及人身性命，惡性尚非重大，及犯後坦承犯行態度尚佳等一切情狀，
    量處如主文所示之刑。又依被告所犯盜匪案件性質，認有宣告褫奪公權之必要，
    爰併予宣告褫奪公權三年。至被告盜匪所得如附表所示編號一之現金已花用殆盡
    ，已據被告供明在卷（見偵查卷第六頁反面），不另為發還被害人之諭知。又扣
    案之菜刀一把、口罩一個均係被告所有，且係供犯盜匪罪所用之物，爰依刑法第
    三十八條第一項第二款規定宣告沒收。
據上論斷，應依刑事訴訟法第二百九十九條第一項前段，懲治盜匪條例第五條第一項
第一款、第八條，刑法第五十六條、第三十七條第二項、第三十八條第一項第二款，
判決如主文。
中      華      民      國      九十    年    十      月      十九      日
                                  臺灣高雄地方法院刑事庭
                                      法  官    李麗珠
右正本證明與原本無異。
如不服本判決，應於判決送達後十日內，向本院提出上訴狀。
                                      書記官    陳掌珠
中      華      民      國      九十    年    十      月    二十二 +    日
附錄本案判決論罪科刑法條：
懲治盜匪條例第五條第一項第一款：
有左列行為之一者，處無期徒刑或七年以上有期徒刑：
一、意圖為自己或第三人不法所有，以強暴、脅迫、藥劑、催眠術或他法，致使不能
    抗拒，而取他人之物或使其交付者。
附表：
┌─┬────┬───────┬───────────┬───┬────┐
│編│時    間│地          點│犯    罪    方    法  │被害人│備    註│
│號│（民國）│              │                      │      │        │
├─┼────┼───────┼───────────┼───┼────┤
│一│九十年八│高雄縣大寮鄉鳳│持菜刀壹把在自己面前，│丙○○│既遂    │
│  │月十八日│仁村鳳林一路七│作勢如有不從即予砍殺之│      │        │
│  │晚上七時│之六七號日日便│脅迫方法，致使立於櫃臺│      │        │
│  │許      │利超商        │內之被害人不能抗拒，而│      │        │
│  │        │              │交付新臺幣約肆仟伍佰元│      │        │
├─┼────┼───────┼───────────┼───┼────┤
│二│九十年八│高雄縣林園鄉中│持菜刀壹把在自己面前，│丁○○│未遂    │
│  │月十八日│厝路一五八號金│作勢如有不從即予砍殺之│      │        │
│  │晚上九時│日便利超商    │脅迫方法，致使立於櫃臺│      │        │
│  │五十分許│              │內之被害人不以抗拒，而│      │        │
│  │        │              │欲強取收銀臺內之財物，│      │        │
│  │        │              │惟被害人利用甲○○伸手│      │        │
│  │        │              │欲從收銀臺取款之機會，│      │        │
│  │        │              │乘機持球棒反擊，且適有│      │        │
│  │        │              │客人進入該店，甲○○隨│      │        │
│  │        │              │即逃逸，致未得逞。    │      │        │
├─┼────┼───────┼───────────┼───┼────┤
│三│九十年八│高雄縣林園鄉林│持菜刀壹把抵在被害人胸│乙○○│未遂    │
│  │月十九日│園北路四七七號│前之強暴方法，致使被害│      │        │
│  │上午五時│全家便利商店  │人不能抗拒，喝令被害人│      │        │
│  │二十分許│              │拿錢出來，並將被害人押│      │        │
│  │        │              │至收銀機處，叫被害人打│      │        │
│  │        │              │開收銀機時，被害人趁機│      │        │
│  │        │              │搶奪上開菜刀，而與李鳳│      │        │
│  │        │              │文發生扭打，嗣因被害人│      │        │
│  │        │              │聲稱認識甲○○，甲○○│      │        │
│  │  │              │因而離去，致未得逞    │      │        │
└─┴────┴───────┴───────────┴───┴────┘


司法院資訊處製作；財團法人民間司法改革基金會備份。
